【裁判字號】    89,上易,741
【裁判日期】    890622
【裁判案由】    詐欺
【裁判全文】
臺灣高等法院高雄分院刑事判決                    八十九年度上易字第七四一號
    上  訴  人
    即  被  告  丙○○
右上訴人因詐欺案件，不服臺灣高雄地方法院八十九年度易字第四Ｏ一號，中華民國
八十九年三月三日第一審判決（起訴案號：臺灣地方法院檢察署八十八年度偵字第一
五九Ｏ一號）提起上訴，本院判決如左：
    主    文
原判決撤銷。
丙○○無罪。
    理    由
一、公訴意旨略以：被告丙○○意圖為自己不法之所有，明知自己無償債能力，竟於
    八十六年一月九日，在高雄縣大社鄉○○路四十四巷二之五號，佯以開店需要資
    金為由，向乙○○詐借新台幣（下同）五十萬元，並交付未載發票日之無效本票
    五紙以取信於乙○○，致乙○○不疑有他，如數交付上開金額借貸。詎事後卻拒
    不歸還，又避不見面，至此乙○○始知受騙。案經乙○○訴請偵辦，認被告丙○
    ○涉有犯刑法第三百三十九條第一項詐欺取財罪嫌云云。
二、按犯罪事實應依證據認定之，無證據不得推定其犯罪事實，又不能證明被告犯罪
    者，應諭知無罪之判決，刑事訴訟法第一百五十四條、第三百零一條第一項定有
    明文。又按刑事訴訟法上所謂認定犯罪事實之證據，係指足以認定被告確有犯罪
    行為之積極證據而言，如未能發現相當證據或證據不足以證明，自不能以推測或
    擬制之方法，以為裁判基礎，最高法院二十九年上字第三一０五號及四十年台上
    字第八六號分別著有判例；又認定不利於被告之事實，須依積極證據，茍積極證
    據不足為不利被告之認定時，即應為有利於被告之認定，更不必有何有利之證據
    ，最高法院三十年上字第八一六號判例參照。又刑法第三百三十九條第一項詐欺
    罪之成立，以意圖為自己或第三人不法所有，以詐術使人將本人或第三人之物交
    付為要件。所謂以詐術使人交付，必須被詐欺人因其詐術而陷於錯誤，若其所用
    方法，不能認為詐術，亦不致使人陷於錯誤，即不構成該罪（最高法院四十六年
    臺上字第二六０號判例參照）。
三、公訴人認上訴人即被告丙○○涉有犯刑法第三百三十九條第一項詐欺取財罪嫌，
    無非以右揭事實業據告訴人乙○○指述綦祥，並有被告所簽發並交付之無效本票
    影本五紙，為所憑之論據。
四、訊據上訴人即被告丙○○固坦承於右揭時、地，向告訴人乙○○借款五十萬元，
    並簽發未載發票日、面額各為十萬元之本票五紙，以供擔保等事實，惟堅決否認
    有何詐欺犯行，並辯稱：伊因養豬得豬瘟，急須款項，乃向告訴人借款五十萬應
    急。借款後，均按月支付一萬元利息，至八十八年六月止，僅欠一萬五千元之利
    息，且本金已清償七萬元，除其中一萬元係在偵查中當庭清償外，餘六萬元均係
    在八十七年間清償，並無為自己不法所有之意圖與詐欺取財犯意等語。
五、經查：
    (一)被告丙○○與告訴人乙○○係認識多年朋友，被告於右揭時、地，向告訴人
        借款五十萬元，並簽發未載發票日、面額各為十萬元之本票五紙，以供擔保
        等事實，業據被告供明在卷，核與告訴人乙○○於偵查及原審審理中指訴情
        節相符；並有發票人記載丙○○，未載發票日、面額各為十萬元之本票影本
        五紙可資佐證；足見被告確有向告訴人借款五十萬元，合先敘明。
    (二)被告於借款後有按月支付利息一萬元與乙○○，業據被告於偵查中及原審時
        供述不移，並經證人盧茂生於原審中證稱：「告訴人曾到被告之檳榔攤向她
        拿一萬元‧‧‧」、「拿一萬元給他，再向被告買兩條煙及五箱礦泉水」、
    「我只有見過告訴人到被告檳榔攤拿過三次錢，當中只有見過被告拿給他一
        萬元一次，至於另外二次拿錢，拿多少錢我不知道」、「（問以被告於檳榔
        攤拿錢予告訴人是何時之事？）近十個月，即約八十八年三、四月」等明確
        （見原審卷第一九頁），又證人呂雙福於本院到庭結證：「我不知道丙○○
        借多少，我知道被告有欠乙○○錢，乙○○有載我到被告的店拿利息，因為
        乙○○甲好要載我到竹筍園採收，經過被告檳榔店，順便收利息」、「拿一
        萬元。我住在他家期間，他載我去了三次，其他時間我不清楚」、「（問以
        最後一次是何時收利息的？）我沒有記，已很久了。他載我去收利息時是竹
        筍採收期。我是八十七年十月左右到乙○○家採竹筍，到隔年八十八年中秋
        節為止。但他載我去收取利息的詳細時間我不清楚」等語屬實（八十九年五
        月二十九日訊問筆錄）。足見被告於八十六年一月九日向告訴人借款五十萬
        元，至八十八年三、四月間仍按月支付一萬元利息，益見被告於借款之初，
        主觀上並無詐欺犯意，否則當無於借款後仍按月給付利息現金一萬元之理。
        且於債務人於債之關係成立後，如有未依債之本旨履行民事債務之情形，在
        一般社會經驗上可能之原因甚多，事後縱令是出於惡意不為履行，苟無足以
        證明其在債之關係發生時，自始即具有不法所有意圖之積極證據，亦僅能令
        負民事之遲延給付責任，依刑事訴訟法第一百五十四條之規定，尚不得據此
        債信違反之客觀事態，而推定債務人原有詐欺取財之犯意。
    (三)至於被告所簽發之本票，雖係未載發票日，屬無效票據；惟審酌被告本係務
        農養豬戶，遽遭豬瘟才轉業販賣檳榔，未曾使用票據；再觀諸本件本票影本
        五紙，均填載到期日為八十六年一月九日，即借款日當日，可推認被告不諳
        本票之絕對記載事項，而誤將發票日填入到期日欄中，再參以被告於借款後
        仍按月支付利息等情，尚難以上開無效本票遽認被告有詐欺之犯行。
六、綜上所述，被告丙○○向告訴人借款五十萬元，按月支付利息，長達二年之久，
    借款之初主觀上自難認有意圖為自己不法所有之犯意，而告訴人願將金錢借予被
    告，係因與被告多年舊識，基於朋友關係互相幫忙，並非被告施以詐術，因之核
    與詐欺罪之構成要件，尚屬有間，揆諸首揭說明，自難遽認有詐欺犯行，僅為民
    事上之債務不履行問題，宜循民事程序解決，此外，本院復查無其他積極證據足
    資認定被告丙○○涉有公訴人所指之詐欺取財犯行，不能證明犯罪，自應為無罪
    之諭知。原審不察，論處被告丙○○詐欺取財罪刑，尚有未合。被告上訴意旨，
    否認犯罪，指摘原判決不當，為有理由，自應由本院將原判決撤銷，另為被告丙
    ○○無罪之諭知。
據上論斷，應依刑事訴訟法第三百六十九條第一項前段、第三百六十四條、第三百零
一條第一項前段，判決如主文。
本案經檢察官劉翼謀到庭執行職務。
中    華    民    國     八十九     年       六       月     二十二     日
                              臺灣高等法院高雄分院刑事第一庭
                                  審判長法官  翁慶珍
                                        法官  李春昌
                                        法官  周賢銳
右甲本證明與原本無異。
不得上訴。
                                      書記官  黃琳群
中    華    民    國     八十九     年       六       月    二十六      日
                                                                        Ｋ


司法院資訊處製作；財團法人民間司法改革基金會備份。
